臺灣臺北地方法院刑事判決
110年度訴字第351號
公  訴  人  臺灣臺北地方檢察署檢察官
被      告  林彥廷




上列被告因偽造文書案件，經檢察官提起公訴 （108年度偵字第
10200號），本院判決如下：
    主  文
林彥廷犯行使偽造私文書罪，處有期徒刑陸月，如易科罰金，以
新臺幣壹仟元折算壹日。
如附表一所示手機沒收，於全部或一部不能沒收或不宜執行沒收
時，追徵其價額；犯罪所得新臺幣壹萬玖仟壹佰陸拾壹元沒收，
於全部或一部不能沒收時，追徵其價額。
    事  實
一、林彥廷前於民國107年12月間，擔任址設新北市○○區○○路0段
    000號之「OK便利商店」（下稱本案便利商店）之兼職大夜
    班人員。適張瑛少於民國107年12月3日左右，持其所有之聯
    邦商業銀行股份有限公司（下稱聯邦商銀）發行之卡號0000
    000000000000「VISA金融卡」（下稱本案金融卡）至本案便
    利商店消費後，不慎將該卡遺忘在本案便利商店。林彥廷於
    107年12月4日值班前因故知悉本案金融卡卡號、有效月年等
    資訊，竟萌行使偽造準私文書、意圖為自己不法所有，以詐
    術使人將本人之物交付的詐欺取財犯意。先於107年12月4日
    凌晨1時25分，持其所有如附表一所示手機（下稱本案手機
    ）內建軟體，使用林彥廷以「Z00000000000000il.com」信
    箱註冊之「APPLE ID」，操作美商APPLE公司（下稱蘋果公
    司）研發的「ITUNES」網路商店APP功能（下稱本案APP），
    填寫電子申請書（藉機器處理所顯示之符號，準私文書，下
    同，不贅）發送行使，綁定本案金融卡為支付工具。而藉此
    在附表二所示時間，接續操作本案APP，填寫電子申購資料
    發送行使，為附表二所列交易（下或稱本案消費），並由所
    綁定之本案金融卡扣款支付費用。致本案APP與及聯邦商銀
    陷於錯誤，以為是有權使用本案金融卡消費者為前述交易，
    而同意如附表二所示消費扣款。足以生損害於張瑛少、聯邦
    商銀、蘋果公司之財產利益等。嗣聯邦商銀於107年12月5日
    下午6時59分、下午7時46分許（附表二所示各交易發生時間
    後8小時）以系統簡訊將附表二交易內容發送至張瑛少手機
    ，張瑛少始知上情。
二、案經張瑛少訴由新北市政府警察局新店分局報告臺灣臺北地
    方檢察署（下稱北檢）檢察官偵查起訴。
    理  由
壹、程序方面：按被告以外之人於審判外之陳述，雖不符刑事訴
    訟法第159條之1至第159條之4之規定，而經當事人於審判程
    序同意作為證據，法院審酌該言詞陳述或書面陳述作成時之
    情況，認為適當者，亦得為證據。當事人或辯護人於法院調
    查證據時，知有第159條第1項不得為證據之情形，而未於言
    詞辯論終結前聲明異議者，視為有前項之同意。刑事訴訟法
    第159條之5第1項、第2項定有明文。本案下列所引用被告以
    外之人於審判外所為之陳述，部分固為傳聞證據，然經檢察
    官、被告林彥廷同意作為證據，本院審酌該等被告以外之人
    於審判外所為陳述之作成情況，均係出於自由意志，並非違
    法取得，且與待證事實具有關連性，證明力亦無顯然過低或
    顯不可信之情形，認以之作為證據使用均屬適當，應認均有
    證據能力。而非供述證據，無違法取得情事，且與本案待證
    事實具有證據關連性，均應認有證據能力。
貳、實體方面：
一、訊據被告雖坦承Z00000000000000il.com之註冊地址新北市○
    ○區○○路0段000號是其「104、105年間」在本案便利商店打
    工的地址，之後於107年12月間，擔任本案便利商店兼職人
    員。其是以「Z00000000000000il.com」信箱註冊「APPLE I
    D」，而其雖曾一度於107年6、7月間將「Z00000000000000i
    l.com」信箱註冊「APPLE ID」借給證人即偵查中共同被告
    李奕勳（下逕稱其名），但李奕勳不知相關密碼，且無其他
    人知悉其「APPLE ID」與密碼。亦不否認證人即告訴人張瑛
    少在案發前兩三天曾將本案金融卡遺忘在本案便利商店、本
    案金融卡於案發時間有如附表二所示消費等節。核與張瑛少
    （偵卷第21至23頁、243至244頁參照）、證人即本案便利商
    店加盟主黃笠婷（偵查卷第263至265頁參照）、證人即本案
    便利商店副店長沈維宏（偵查卷第264至265頁參照，前二人
    下均逕稱其名）證述情節大致相符。且有本案金融卡驗證及
    交易紀錄（偵查卷第23-1頁、第31頁參照）、被告之本案AP
    P消費紀錄（偵查卷第33至41頁參照）、本案手機所搭配門
    號查詢資料（偵查卷第189頁參照）、本案便利商店排班表
    （偵查卷第第281至284頁參照）、本院110年9月6日公務電
    話紀錄（偵查卷第77頁參照）、聯邦商銀111年1月18日聯業
    管（集）字第1111002614號函暨附件（偵查卷第177至181頁
    參照）在卷可稽。足以擔保被告前揭任意性不利於己陳述與
    事實相符。但被告矢口否認有何公訴人所指犯行，辯稱：這
    件事情不是我做的，不能因為APPLE ID是我的就說是我做的
    ，我上班的時間確實是107年12月4日凌晨4點到8點，上一班
    的同事都沒有告知我有撿到客人的卡片，我根本不曉得，監
    視器雖然有照到卡片在旁邊，但同事並沒有交接給我云云。
    經查：
　㈠被告確實有可能接觸、知悉本案金融卡資訊：
　⒈張瑛少證稱：我於107年12月5日下午7時收到簡訊，發現本案
    金融卡遭到盜刷，第一筆是107年12月5日上午10時59分，金
    額新臺幣（下同）7864元；第二筆是同日上午11時，金額78
    64元；第三筆、第四筆都是同日上午11時45分，金額分別為
    2499元、934元。四筆共計19161元。在被盜刷前兩、三天我
    到本案便利商店刷（本案金融卡附設的）悠遊卡買東西，卻
    忘了把卡帶走，隔天我問了之後，去本案便利商店將卡取回
    。我當時用的手機是小米，沒用過蘋果手機，而且我只有用
    手機門號綁定GOOGLE、LINE，我沒有將本案金融卡綁定任何
    支付工具。我沒有將卡片借給別人，對於使用本案APP消費
    的「Z00000000000000il.com」APPLE ID也沒有印象（偵卷
    第21至23頁、243至244頁參照）。  
　⒉被告自承107年12月4日凌晨4點到8點於本案便利商店值勤，
    並有前述補強證據可佐已如前述。且黃笠婷證稱：我有印象
    張瑛少將本案金融卡遺忘在本案便利商店，隔日領回。沈維
    宏則證稱：張瑛少有來問，是我去看監視器的，印象中當天
    是他（本院按，指「是被告值班」）。
　⒊綜上足證，張瑛少確實於107年12月3日某時將本案金融卡遺
    忘在本案便利商店，而107年12月4日清晨4至8點，被告在本
    案便利商店當班，確實有機會在107年12月4日1時許前（提
    早到班）便接觸、看到本案金融卡之相關資訊並予以紀錄。
    固然沈維宏也證稱：我看監視器，本案金融卡是收到旁邊，
    沒有人動過等語（偵查卷第264頁參照）。但本案之犯行並
    非持本案金融卡實體刷付，而是將本案APP綁定本案金融卡
    為支付工具。故僅需要輸入金融卡卡號、有效月年等即可，
    無庸將卡片帶離。沈維宏本段前揭證不足以為被告有利之證
    據。
　㈡本案金融卡所綁定之本案APP，係以被告所有，且無其他人知
    悉掌控之APPLE ID（Z00000000000000il.com）所登入，故
    本案消費乃被告所為乙節，應不致有合理懷疑存在：
　⒈雖然被告辯稱本案消費非我所為云云。但查，而被告自103年
    10月22日起，即以「林志穎」之暱稱、「Z00000000000000i
    l.com」信箱、「新店區安康路2段266號（即本案便利商店
    地址）」註冊使用蘋果系列手機。105年12月18日起，延續
    前述註冊資料，換用如附表一所示，全域性統一識別符號（
    global unique id，即「GUID」）a37feb21e8caZ00000Z000
    0000aa0e30c8f750f6、設備序列號（Serial number of the
     Apple device）F4GSR3NWHG7F，IMEI：000000000000000號
    ，營銷部編碼（Marketing part number）MN8X2TA/A的IPHO
    NE7 BLACK 32GB的本案手機，且搭配被告所申辦使用的遠傳
    電信股份有限公司0000000000門號（本院準備程序時所整理
    不爭執事項誤載被告當時所示用另一支門號0000000000、序
    號000000000000000）。又被告於107年12月2日至8日期間，
    亦有19次更新或下載本案手機內載應用程式。甚至，被告於
    偵查中的108年9月23日，依然以「Z00000000000000il.com
    」信箱註冊其當時持用的IPHONE XR手機（搭配的是中華電
    信股份有限公司0000000000門號）。顯然並無帳號遭盜用、
    變更帳號密碼註冊資料等異常狀況。上揭事實，各有蘋果公
    司回覆資料（偵查卷第311至333頁參照，本院審理筆錄誤載
    為331至333頁）、蘋果公司iTunes資料（偵查卷第351頁參
    照）、APPLE ID「Z00000000000000il.com」APP更新紀錄（
    偵查卷第353頁參照）、APPLE ID綁定手機紀錄（偵查卷第3
    59頁參照）、APPLE ID「Z00000000000000il.com」登錄硬
    體紀錄（偵查卷第393頁參照）、蘋果公司110年9月16日函
    覆APPLE ID「Z00000000000000il.com」於107年12月5日於
    本案APP消費紀錄（本院卷第89至96頁參照）等在卷可稽。
    被告於警詢時辯稱當時其使用103年購入之IPHONE5S手機（
    偵查卷第8頁參照），「Z00000000000000il.com」案發當時
    遭到盜用（偵查卷第272頁參照）云云，不足採信。另，雖
    被告迭稱事情不是伊做的云云，但按，刑事訴訟法就證據之
    證明力，採自由心證主義，將證據之證明力，委由法官評價
    ，即凡經合法調查之有證據能力之證據，由法官本於生活經
    驗上認為確實之經驗法則及理則上當然之論理法則以形成確
    信之心證。在數個證據中，雖各不能單獨證明全部事實，但
    如該等證據間具有互補性或關連性，而就全部之證據綜合歸
    納觀察，依經驗法則衡情度理，及按科學定則推論後，以通
    常一般人經驗法則，均能得出被告確有被訴之犯罪事實之結
    論而不至於有合理懷疑存在時，自應認定被告有此罪行。本
    院依前述客觀證據綜合觀察，既然被告自103年至108年長期
    以APPLE ID「Z00000000000000il.com」註冊所使用之各個
    手機，期間並無任何遭盜用產生爭議之紀錄；且案發時間，
    本案手機為其親自持用，又無被告以外他人知悉其「APPLE 
    ID」與密碼。卻發生張瑛少107年12月3日將本案金融卡遺忘
    在本案便利商店，被告107年12月4日值本案便利商店夜班。
    107年12月4日本案金融卡便遭綁定為「Z00000000000000il.
    com」註冊使用之本案APP支付工具，並於107年12月5日用以
    進行本案消費之狀況。以通常一般人客觀經驗法則，均能得
    出本案消費確實是被告所為之結論，而不至於有合理懷疑存
    在。反觀被告，除空言辯稱本案消費並非其所為外，對於其
    於案發時是否在本案便利商店工作（此牽涉到被告是否有機
    會接觸到張瑛少遺忘在本案便利商店的本案金融卡）乙節，
    先辯稱：「（問：107年12月5日你在何處任職？）答：我當
    時在做鐵工，我忘記是在哪個工地。」（偵查卷第85頁參照
    ）、「（問：107年12月間，是否有在上開OK超商兼職大夜
    班？）答：沒有。」（偵查卷第272頁參照）。經檢察事務
    官表明：「問：根據我們查證的結果，你於107年12月還有
    在該超商兼職，有何意見？」，才不得不坦承「答：我有的
    話也是做晚班……」（偵查卷第272頁參照），可知其所言應
    有匿飾避就，此消極證據更能使一般民眾得以確信其犯行。
　⒉至於經本院進一步查詢本案消費的內容，本案部分消費疑為
    購買遊戲橘子數位科技股份有限公司（下稱遊戲橘子）所出
    品之「天堂M遊戲」虛擬寶物（下逕稱本案課金）。然以蘋
    果公司提供之本案課金資料，本案消費時間並無以00000000
    00門號或Z00000000000000il.com電子信箱註冊、上線天堂M
    遊戲並課金的紀錄。此有蘋果公司110年9月16日回覆之電子
    郵件暨附件（本院卷第89至96頁參照）、遊戲橘子110年10
    月8日函覆資料（本院卷第101至103頁參照）、110年10月20
    日函覆資料（本院卷第111至114頁參照）在卷可稽。經本院
    多次向蘋果公司、遊戲橘子電詢求證（本院卷第105頁附本
    院110年10月18日公務電話紀錄、本院卷133頁附本院110年1
    1月16日公務電話紀錄、本院卷第153頁附本院111年1月7日
    公務電話紀錄、本院卷第159頁附本院111年1月11日公務電
    話紀錄、本院卷第215頁附本院111年4月22日公務電話參照
    ）。蘋果公司堅稱其提供之資料無誤，遊戲橘子依蘋果公司
    提供的資料，仍無法特定0000000000門號或Z0000000000000
    0il.com是否在本案消費時間註冊、上線天堂M遊戲並課金。
    上情有蘋果公司110年10月27日電子郵件（本院卷第119頁參
    照）、蘋果公司110年11月18日電子郵件（本院卷第137頁參
    照）、蘋果公司111年1月4日電子郵件（本院卷第151頁參照
    ）、111年1月17日電子郵件（本院卷第163至165頁參照）、
    遊戲橘子111年3月2日函（本院卷第187至189頁參照）、遊
    戲橘子111年3月7日函（本院卷第第193至194頁參照）、遊
    戲橘子111年4月25日函（本院卷第217頁、219頁參照）附卷
    足憑。但經本院核對本案APP、遊戲橘子、本案金融卡、本
    案金融卡扣款之聯邦商銀帳戶有關本案消費成立、簡訊通知
    、信用卡結帳請款、退款時間點。發現皆有不同（本案消費
    成立時間分別如附表二所示；簡訊通知時間為本案消費時間
    加上8小時；本案金融卡扣款之聯邦商銀帳戶記載之簽帳消
    費日期為107年12月10日【本院卷第179頁參照】；遊戲橘子
    結帳請求日期為107年12月25日【本院卷第191頁參照】；本
    案金融卡扣款之聯邦商銀帳戶記載之退貨日期為107年12月2
    6日【本院卷第181頁參照】）。是以，有可能因前述時間點
    之落差，以致無法精準鎖定0000000000門號或Z00000000000
    000il.com註冊、上線天堂M遊戲並課金之過程。故此等事實
    ，仍不足以為被告有利之認定。
　㈢據上，事證明確，被告所辯不足採信，其犯行已堪認定。
二、按「在紙上或物品上之文字、符號、圖畫、照像，依習慣或
    特約，足以為表示其用意之證明者，關於本章及本章以外各
    罪，以文書論。錄音、錄影或電磁紀錄，藉機器或電腦之處
    理所顯示之聲音、影像或符號，足以為表示其用意之證明者
    ，亦同。」刑法第220條定有明文，被告持本案手機、操作
    本案APP，利用其設計之程式頁面輸入資料填寫電子申請書
    綁定本案金融卡為支付工具，以及輸入資料填寫申購資料進
    行本案消費；該等申請書、申購書與輸入之資料自屬藉機器
    處理所顯示之符號，依本段首揭規定，為準私文書。而被告
    藉前述行為，完成本案消費，應係以詐術使人將本人之物交
    付之詐欺取財行為。核被告所為，係犯刑法第220條第2項、
    第216條、第210條行使偽造（準）私文書罪與刑法第339條
    第1項詐欺取財罪。被告偽造前述準私文書後發送行使，其
    偽造之低度行為為行使之高度行為所吸收，不另論罪。而被
    告進行之本案消費行為，雖係電子交易，但本質上與實體消
    費關係無異（都是買方付錢，賣方交貨。僅付錢方法是由本
    案APP以預設之支付款工具請款，而本案預設之支付工具為
    金融卡，故扣款方式也是線上進行）。是此部分核屬詐欺取
    財而非詐欺得利。起訴書認為係刑法第339條第2項之詐欺得
    利罪，容有誤會；但其基本社會事實同一，應由本院按刑事
    訴訟法第300條規定，變更起訴法條。被告接續行使前述申
    請書、申購書，犯意單一、目的單一，應為法律上一罪（一
    個行使偽造準私文書）；同理，被告如附表二所示四項消費
    ，也是法律上一罪（一個詐欺取財罪）。被告以一接續行為
    觸犯行使偽造準私文書、詐欺取財罪，應按刑法第55條規定
    ，從一重行使偽造準私文書罪論。被告偽造、行使前述綁定
    本案金融卡為本案APP支付工具的電子申請書犯行，起訴書
    犯罪事實欄已有敘及，僅論罪時漏未提及（起訴書第3頁「
    二、」第4行記載「被告如附表所示『4』次行使偽造準私文書
    ……行為」，遺漏行使偽造之電子申請書），應予補充而無庸
    擴張犯罪事實審理。爰審酌被告犯罪動機、目的無非一時貪
    圖小利，其犯行手段，偽造之準私文書性質、數量，詐得之
    金額，對張瑛少、聯邦商銀、蘋果公司所生之損害、生活狀
    況（詳本院卷，不贅），始終不願坦然面對所為之態度、檢
    察官之求刑等及其他一切情狀，量處如主文所示之刑，並諭
    知易科罰金之折算標準，以資儆懲。
三、沒收方面：
  ㈠如附表一所示本案手機，為被告犯本案所用之物，且為被告
    所有，應依刑法第38條第2項前段：「供犯罪所用、犯罪預
    備之物或犯罪所生之物，屬於犯罪行為人者，得沒收之。」
    的規定沒收。復於全部或一部不能沒收或不宜執行沒收時，
    依刑法第38條第4項規定，追徵其價額。
  ㈡被告偽造之前述準私文書，實際上均為電子訊號，發送行使
    後，以非被告所有，且該等電子訊號，並無證據仍留存在本
    案手機內，是不予沒收。
　㈢再按，「犯罪所得，屬於犯罪行為人者，沒收之。」、「前
    二項之沒收，於全部或一部不能沒收或不宜執行沒收時，追
    徵其價額。」刑法第38之1第1項前段、第3項分別定有明文
    。如附表二所示之本案交易總額19161元，為被告本案犯罪
    所得，應依本段首揭規定沒收，於全部或一部不能沒收（新
    臺幣無不宜執行沒收情事）時，追徵其價額。
據上論斷，應依刑事訴訟法第299條第1項前段、第300條，刑法
第216條、第210條、第339條第1項、第55條、第41條第1項前段
、第38條第2項、第4項、第38條之1第1項前段、第3項、第220條
第2項，刑法施行法第1條之1第1項，判決如主文。
本案經檢察官朱玓提起公訴，檢察官劉承武到庭執行職務。
中　　華　　民　　國　　111 　年　　7 　　月　　14　　日
                  刑事第十四庭  審判長法  官  余銘軒
                                      法  官  陳翌欣
                                      法  官  姚念慈
上正本證明與原本無異。 
如不服本判決應於收受送達後20日內向本院提出上訴書狀，並應
敘述具體理由；其未敘述上訴理由者，應於上訴期間屆滿後20日
內向本院補提理由書(均須按他造當事人之人數附繕本)「切勿逕
送上級法院」。告訴人或被害人如對於本判決不服者，應具備理
由請求檢察官上訴，其上訴期間之計算係以檢察官收受判決正本
之日期為準。因疫情而遲誤不變期間，得向法院聲請回復原狀。
 
                                      書記官  潘美靜
中　　華　　民　　國　　111 　年　　7 　　月　　14　　日
附表一：
全域性統一識別符號（global unique id，即「GUID」）a37feb
21e8caZ00000Z0000000aa0e30c8f750f6、設備序列號（Serial n
umber of the Apple device）F4GSR3NWHG7F，IMEI：000000000
000000號，營銷部編碼（Marketing part number）MN8X2TA/A的
IPHONE7 BLACK 32GB手機一支（案發時搭配之門號為0000000000
）。

附表二：
㈠消費時間107年12月5日上午10時59分42秒許，金額新臺幣7864
  元。
㈡消費時間107年12月5日上午11時0分4秒許，金額新臺幣7864元
  。
㈢消費時間107年12月5日上午11時45分10秒許，金額新臺幣2499
  元。
㈣消費時間107年12月5日上午11時45分26秒許，金額新臺幣934元
  。
　
附錄本案論罪科刑法條全文：
刑法第二百一十條
偽造、變造私文書，足以生損害於公眾或他人者，處五年以下有
期徒刑。

刑法第二百一十六條
行使第二百一十條至第二百一十五條之文書者，依偽造、變造文
書或登載不實事項或使登載不實事項之規定處斷。

刑法第三百三十九條第一項
意圖為自己或第三人不法之所有，以詐術使人將本人或第三人之
物交付者，處五年以下有期徒刑、拘役或科或併科五十萬元以下
罰金。